【裁判字號】    96,訴,730
【裁判日期】    980930
【裁判案由】    遷讓房屋
【裁判全文】
臺灣嘉義地方法院民事判決               96年度訴字第730號
原      告  甲○○
            己○○
原      告  祐珍家投資股份有限公司
法定代理人  辛○○
共 同訴 訟
代  理  人  林春發律師
被      告  戊○○
            丁○○
            丙○○
兼共同訴訟
代  理  人  乙○○
共 同訴 訟
代  理  人  劉炯意律師
複 代理 人  嚴庚辰律師
複 代理 人  庚○○
上列當事人間遷讓房屋事件，本院於民國98年9月23日言詞辯論
終結，判決如下：
    主  文
被告應將原告甲○○所有嘉義市○○○段四九一四建號即門牌號
碼嘉義市○○路○段一七０號十二樓之一及四九一五建號即門牌
號碼嘉義市○○路一七０號十二樓之二房屋騰空，並將之返還予
原告甲○○。
被告應自民國九十六年十一月三十日起，至返還第一項所示之房
屋之日止，按每年給付新台幣壹拾壹萬伍仟捌佰捌拾元予原告甲○○。
被告應將原告所有嘉義市○○○段四九二六建號即門牌號碼嘉義
市○○路○段一六八號地下一層編號八八號停車位返還原告全體
。
原告其餘之訴駁回。
訴訟費用由被告負擔。
本判決第一項於原告甲○○以新臺幣壹拾貳萬元為被告供擔保後
，得為假執行。但被告如以新臺幣參拾陸萬元為原告預供擔保後
，得免為假執行。
本判決第二項於原告甲○○以新臺幣參萬玖仟元為被告供擔保後
，得為假執行。但被告如以新臺幣壹拾壹萬伍仟捌佰捌拾元為原
告預供擔保後，得免為假執行。
本判決第三項於原告以新臺幣捌仟元為被告供擔保後，得為假執
行。但被告如以新臺幣貳萬肆仟元為原告預供擔保後，得免為假
執行。
原告其餘假執行之聲請駁回。
    事實及理由
壹、程序方面：
    按訴狀送達後，原告不得將原訴變更或追加他訴。但請求之
    基礎事實同一者，不在此限，民事訴訟法第255條第1項第2
    款定有明文。本件原告以書狀追加「被告等應給付原告甲○○新臺幣（下同）2萬960元整及自起訴狀繕本送達翌日起，
    至交還第一項所示之房屋之日止，按每年11萬8,260元整之
    金額予原告甲○○」、及「被告等應給付原告祐珍家投資股
    份有限公司8,800元整。」之聲明，其基礎事實涉及就嘉義
    市○○○段4914建號（即門牌號碼嘉義市○○路○段170號
    12樓之1）及嘉義市○○○段4915建號（即門牌號碼嘉義市
    ○○路170號12樓之2）之房屋（下稱系爭房屋），及前開大
    樓地下1層編號88號停車位（下稱系爭停車位）是否有權占
    有，揆諸上開民事訴訟法之規定並無不合，應予准許。
貳、實體方面：
一、原告起訴主張：
  (一)緣系爭房屋係原告甲○○所有，系爭停車位則係原告甲○○
    、己○○、祐珍家投資股份有限公司（下稱祐珍家公司）所
    共有，權利範圍各為四分之一、四分之一、二分之一。
  (二)先前原告甲○○配偶即原告己○○之妹莊惠美代為將本件系
    爭房屋及停車位無償出借予案外人翁吳素美使用，後來原告
    欲收回自用，便請莊惠美一再催告翁吳素美搬遷，然翁吳素
    美均置之不理，當時莊惠美並於民國93年5月20日以嘉義北
    社郵局第137號存證信函通知終止與被告翁吳素美間就本件
    系爭房屋之借貸契約，並請求遷讓返還，翁吳素美死亡後，
    其配偶被告戊○○、子女丁○○、乙○○、丙○○仍繼續佔
    用系爭房屋及停車位，堅拒返還。
  (三)爰在此以起訴狀繕本之送達，向被告為終止使用借貸之意思
    表示，本件使用借貸契約既經終止，被告自應返還房屋及車
    位，另依民法第767條規定，被告亦應返還房屋及車位。
  (四)相當於租金之不當得利及代繳房屋管理費：
  1.被告占用系爭房屋係開設音樂教室之用，實際獲有相當利益
    ，本應不受土地法第97條之限制，但原告僅以房、地申報總
    價年息百分之十請求。
  2.系爭12樓之1房屋現價為新台幣（下同）54萬2,700元，連同
    12 樓之1房屋所在土地嘉義市○○○段132之36地號1,745平
    方公尺土地之持分10000分之69，即12.0405平方公尺，以96
    年1月申報地價為每平方公尺7,404元計算，申報地價為89,1
    48元（12.0405×7404=89,148元），房地總價為（542,70 0
    ＋89,148＝631,848），年息百分之十即63,185元（元以下
    四捨五入）。上開12樓之2房屋現價為新台幣46萬1,6 00元
    ，連同12樓之2房屋所在土地嘉義市○○○段132之36地號
    1,745平方公尺土地之持分10000分之69，即12.0405平方公
    尺，以96年1月申報地價為每平方公尺7,404元計算，申報地
    價為89,148元（12.0405×7404=89,148元），房地總價為55
    萬748（461,600＋89,148），年息百分之十即55,075元（元
    以下四捨五入）。2戶房屋房地總價年息百分之十即為11萬
    8,260元。
  3.上開12樓1每月管理費1,310元、12樓2每月管理費亦為1,310
    元，每月即為2,620元均由原告甲○○繳納，故基於民法第
    176條第1項無因管理及第179條不當得利之法律關係，請求
    給付96年11月1日至97年6月30日止共計8個月代繳之管理費2
    萬960元。
  (五)被告使用系爭停車位，但未繳納車庫維護費，由原告祐珍家
    公司代繳95年1月1日至98年8月31日止計44個月（每月新台
    幣200元）共計8,800元之車庫維護費，故基於民法第176條
    第1項無因管理及第179條不當得利之法律關係，請求被告等
    給付原告祐珍家公司8,800元整。
  (六)因之聲明：1.被告應自嘉義市○○○段4914建號即門牌號碼
    嘉義市○○路○段170號12樓之1及嘉義市○○○段4915建號
    即門牌號碼嘉義市○○路170號12樓之2遷出，並將房屋返還
    予原告甲○○。2.被告應給付原告甲○○2萬960元整及自起
    訴狀繕本送達翌日起，至交還第一項所示之房屋之日止，按
    每年11萬8,260元整之金額予原告甲○○。3.被告應將嘉義
    市○○路○段168號地下一層（建號4926）編號88號停車位
    交還原告全體。4.被告應給付原告祐珍家投資股份有限公司
    8,800元整。5.第一、二、三、四項聲明原告願供擔保請准
    宣告假執行。
二、對被告抗辯所為之陳述：
  (一)台新國際商業銀行（下稱台新銀行）法金資產管理部97年8
    月11日函覆鈞院稱：一、元祿建設有限公司（下稱元祿公司
    ）原向本行為土地建築融資貸款之申請，並以嘉義市○○○
    段132之36地號為本案之擔保品，俟房屋完成後，續以房屋
    設定抵押，然因銷售情況未佳，未銷售之餘屋計有105戶，
    鈞院函查之該2戶不動產，亦包括於其中。二、然查本案之
    債權連同前項之未售餘屋，業已於91年9月30日售予台新資
    產管理股份有限公（下稱台新資產公司）司，經再詢台新資
    產公司，該公司亦於92年3月3日將此債權連同未售餘屋一併
    出售予鴻運不動產投資顧問有限公司（下稱鴻運公司），函
    詢該2戶亦隨同移轉。三、綜上所述，嘉義市○○路170號12
    樓1、2，於台新銀行或台新資產公司設定抵押期間並未被出
    售。
  (二)台新資產公司98年3月10日陳報狀陳述：一、本公司於91 年
    9月30日向台新銀行買受債務人元祿公司之借款債權及其附
    屬權利（抵押權），嗣後本公司再將前揭債權及抵押權讓售
    予鴻運公司。二、經查，本公司確將系爭支票即發票日92年
    2月24日，票號TT0000000，發票人、付款人均為台新銀行復
    興分行，抬頭為己○○，面額480萬元整之支票乙紙，存入
    本公司在台新銀行營業部帳號內，為鴻運公司買受前揭債權
    給付本公司之部分價金無誤。
  (三)對照嘉義市地政事務所檢送之嘉義市○○○段4914、4915建
    號異動索引，鴻運公司於92年6月24 日因「讓與」取得抵押
    權後，於92年11月12日以登記原因「部分拋棄」辦理抵押權
    塗銷登記。
  (四)綜上所述，足見原告己○○提出系爭面額480萬元之支票，
    充作鴻運公司向台新資產公司買受債權及抵押權之價金，鴻
    運公司再塗銷系爭房地之抵押權設定登記。原告確實有依照
    買賣契約書所示，清償抵押貸款。原告取得系爭房地所有權
    洵屬合法。
三、被告則以下列言詞置辯，並聲明：1.原告之訴駁回。2.被告
    願供擔保請准宣告免假執行。
  (一)被告等人基於買賣關係而占有系爭房地，並非無權占有，亦
    非因使用借貸而占有系爭不動產，茲說明如下：
  1.訴外人即系爭不動產原所有權人為元祿公司，90年11月間由
    當時之負責人莊國輝、股東莊惠美及經理張泰文（現為元祿
    公司負責人），以每坪5萬元整，車位30萬元，出售給被告
    戊○○及翁吳素美。
  2.茲因上開房地連同其他大樓之房屋土地向台新銀行借款，世
    華聯合銀行，設定高額抵押權，因元祿公司無法單獨塗銷系
    爭房屋抵押權，致暫時未辦理移轉登記，但先交付系爭房地
    及車位給被告占有使用，雙方約定日後塗銷抵押權權時再為
    交付價金及辦理移轉登記。
  3.然系爭房屋之基地即竹圍子段132之36地號土地於90年12 月
    10日由中國信託銀行聲請鈞院查封（90年度執全新字第1461
    號），故元祿公司無法移轉登記給被告，茲因系爭房地元祿
    公司已交付被告占有使用，被告深信與元祿公司之主要股東
    莊國輝、莊惠美、張泰文等人之深厚交情，元祿公司當會克
    服困難，履行契約。當時與被告相同之情形者尚有同棟17 0
    號9樓之5（建號4905號）之李燈基先生，亦先交屋進住使用
    。
  4.日後系爭房地可移轉登記時，元祿公司及莊惠美為圖不法所
    有或損害被告之權益，與原告甲○○（為莊國輝、莊惠美之
    姊夫）共謀，以甲○○為人頭登記為所有權人，系爭停車位
    則於95年3月14日移轉登記至由原告等人家族控制之祐珍家
    公司（負責人辛○○為莊惠美之配偶）。
  5.雖然不動產物權以登記為主，但原告等人明知系爭房屋已出
    售給被告，且原告取得房屋有不法之行為，故其取得建物有
    無效之原因，被告應得主張與元祿公司之債權契約仍然有效
    ，原告應繼受該債權契約，被告仍願繼續履行契約，而以每
    坪5萬元移轉登記給被告，故被告應屬有權占有。雖然房屋
    謄本記載取得原因為【買賣】，被告深信原告絕未出資購買
    系爭房地，盼鈞院命被告提出其購買房地之價金若干？如何
    交付價金？應可知悉原告確有虛偽買賣之情事，其行為不僅
    構成民法上之通謀虛偽意思表示，亦構成掏空元祿公司資產
    之相關刑責。
  (二)台新資產公司98年3月10日陳報狀故稱，92年2月24日收受己○○支票480萬，為鴻運不動產投資顧問有限公司買受前揭
    債權給付本公司之價金無誤。
  1.查，該筆款項兌現日期為92年2月24日，而原告提出之買賣
    契約書簽訂日期為92年10月14日，相差8個月，且提早8個月
    給付買賣價金，顯與常理有違。又，該支票價金為480萬，
    但該2戶價金僅為370萬元，金額亦不符，又，該支票存入購
    買不良債權之帳戶，並非購買系爭不動產之帳戶，故原告是
    否購買該不動產，仍應向鴻運不動產投資顧問有限公司函查
    ，台新公司管理部97年8月11日函亦為相同之表示。
  2.又系爭房屋原為元祿公司所有，何以被告係向公平財產管理
    顧問有限公司（下稱公平公司）購買？故原告質疑其買賣之
    真正，又依12樓之1，之2該買賣契約書約定，第2次付款之
    條件為【由買方自行處理抵押債權之該部分】，且該契約第
    2條約定，本不動產目前已向金融機構設定抵押貸款新台幣1
    億8千萬元，何以原告提出公平公司之發票，且金額僅有190
    萬元、160萬元，即可塗銷抵押權，故被告質疑該買賣契約
    書及發票之真正。
  (三)原告基於無因管理請求管理費：
  1.經查，民法第172條規定，未受委任，並無義務，而為他人
    管理事務者，其管理應依本人明示或可得推知之意思，以有
    利於本人之方法為之。此為無因管理之規定，故縱使原告為
    所有權人，其繳交管理費，應是為自己管理事務，而非為他
    人管理事務，與無因管理之構成要件不符。
  2.原告以房地申報總價年息百分之十計算不當得利，顯然過高
    ，最高法院68年度臺上字第3071號民事判例基地租金之數額
    ，除以基地申報地價為基礎外，尚須斟酌基地之位置，工商
    業繁榮之程度，承租人利用基地之經濟價值及所受利益等項
    ，並與鄰地租金相比較，以為決定，並非必達申報總地價年
    息百分之十最高額。經查該房屋，並非坐落工商繁榮之處，
    且位在12層樓，為住宅區，房屋之經濟價值有限，不得因被
    告如何利用該房屋，而異其計算之方式，故原告之計算方式
    ，顯然過高。
四、兩造不爭執事項：
  (一)系爭房屋之登記所有人為原告甲○○，系爭停車位則係登記
    為原告甲○○、己○○及祐珍家投資股份有限公司共有，權
    利範圍各為四分之一、四分之一及二分之一。
  (二)系爭不動產現為被告占有使用中。
  (三)系爭房屋管理費每月共2,620元，自96年11月1日起，至98年
    8月31日止，係由原告甲○○繳納，共計5萬7,640元。
  (四)系爭停車位之車庫維護費自95年1月1日起，至98年8月31日
    止，係由原告祐珍家投資股份有限公司支付，共計8,800元
    。
  (五)翁吳素美於96年1月19日業已死亡，由被告戊○○、丁○○
    、乙○○、丙○○繼承。
五、兩造爭執事項厥為：
  (一)原告是否基於通謀虛偽意思表示而取得系爭不動產。
  (二)被告是否無權占有系爭不動產。
  (三)被告使用系爭不動產是否應支付相當於租金之不當得利、管
    理費及車庫維護費。
六、本院之判斷：
  (一)原告是否基於通謀虛偽意思表示而取得系爭不動產。
    按民法第87條之通謀虛偽表示，指表意人與相對人相互明知
    為非真意之表示而言，故表意人之相對人不僅須知表意人非
    真意，並須就表意人非真意之表示相與為非真意之合意，始
    為相當。又按第三人主張表意人與相對人通謀而為虛偽意思
    表示者，該第三人應負舉證之責（最高法院51年度臺上字第
    215號判例意旨、48年度臺上字第29號判例意旨參照）。被
    告抗辯：系爭不動產係基於通謀虛偽意思表示而取得者云云
    ，然為原告否認。被告固以原告所提出甲○○與公平公司之
    買賣契約書，第2次付款條件為「由買方自行處理抵押債權
    之該部分」，且該契約第2條約定，本不動產目前已向金融
    機構設定抵押貸款新台幣1億8千萬元，何以原告提出之公平
    公司發票金額僅有190萬元、160萬元，即可塗銷抵押權，質
    疑買賣之真正。惟查，系爭不動產買賣契約書，（4914號建
    物）記載不動產總價為200萬元，第1次付款10萬元，第2次
    付款條件為「壹佰玖拾萬元由買方自行處理該抵押債權之該
    部分」，（4915建物）記載不動產總價為170萬元，第1次付
    款10萬元，第2次付款條件為「壹佰陸拾萬元由買方自行處
    理該抵押債權之該部分」，第2條則規定：「本不動產目前
    已在金融機構設定貸款新台幣：共同擔保最高限額新台幣：
    壹億捌仟萬元正，賣方同意將此貸款：此戶清償塗銷，由承
    買人處理。」，揆其真意，應係甲○○以200萬元購得4914
    號房屋，其中10萬元先行支付，190萬元則由甲○○代為清
    償抵押貸款之方式給付，甲○○以170萬元購得4915號房屋
    ，其中10萬元先行支付，160萬元則由甲○○代為清償抵押
    貸款之方式給付；且購屋價款扣除先行支付之10萬元，核之
    均與公平公司所開立之統一發票金額相符；又系爭房屋僅係
    集合式住宅區分所有權之1戶，故契約第2條所規定之1億8千
    萬元應係整批住宅之總貸款，此見之第2條後段雙方尚約定
    「此戶清償塗銷，由承買人處理。」益明，故被告上揭質疑
    ，無非斷章取義之詞，不足採信。此外，被告復未能舉證以
    實其說，被告所辯系爭不動產係基於通謀虛偽意思表示而取
    得，即難憑採。
  (二)被告是否無權占有系爭不動產。
  1.被告辯稱：這是基於兩代交情，被告與元祿建設股東口頭約
    定購買，房價以每坪5萬元，37.7坪，共有兩戶，共373萬7,
    000元，停車位每位40萬元云云，惟原告否認之，被告就此
    迄今未能舉證以實其說，上開所辯，即難採取。故被告無權
    占有系爭不動產乙節，堪可認定。
  2.按所有人對於無權占有或侵奪其所有物者，得請求返還之，
    對於妨害其所有權者，得請求除去之，有妨害其所有權之虞
    者，得請求防止之，民法第767條定有明文。經查，原告為
    系爭不動產之所有權人，而被告無權占有系爭不動產，均已
    如前述，則原告依民法第767條之規定，請求被告遷出、返
    還系爭不動產，自屬有據。
  (三)被告使用系爭不動產是否應支付相當於租金之不當得利、管
    理費及車庫維護費。
  1.按無法律上之原因而受利益，致他人受損害者，應返還其利
    益，民法第179條前段定有明文。無權占有他人土地、建物
    者，可能獲得相當於租金之利益，為社會通常之觀念（最高
    法院61年度臺上字第1695號判例要旨參照）。本件被告無權
    占用系爭房屋，揆諸前開說明，自屬獲得相當於使用房屋租
    金之不當利益，並致原告受有相同之損害，原告請求被告返
    還所受利益，並非無據。
  2.按城市地方房屋租金，以不超過土地及建物改良申報總價年
    息百分之十為限，土地法第97條第1項定有明文。又土地法
    第97條所謂土地及建築物之總價額，土地價額依法定地價，
    土地法施行法第25條定有明文。而法定地價，依土地法第14
    8條規定，係土地所有人依該法規定所申報之地價。故土地
    法第97條所謂之申報價額，即指該土地之申報地價而言。被
    告戊○○陳稱：系爭房屋兩間目前為音樂教室，有其女之學
    生來上課等語，原告不爭執，惟經本院於98年8月13日現場
    履勘結果，系爭房屋除供音樂教室使用外，亦供被告日常居
    住之用，再從房屋內之裝潢、擺設及家具之陳列以觀（參照
    卷附之現場照片8張），應認系爭房屋係以自住為主，營業
    為副。是原告請求被告返還相當於租金之不當得利之金額，
    自應受前揭土地法第97條規定之限制。本院審酌系爭不動產
    位於嘉義市○○路，南側鄰近後火車站，西側近友忠路，附
    近中興路有客運轉運站，前方有湯姆熊歡樂世界、大金玉山
    空調及全家釣蝦場、上光眼鏡行等設施，交通便利，生活機
    能尚屬完備等情，業經本院履勘現場屬實，有勘驗筆錄在卷
    可稽，是本院認原告主張以申報地價現值百分之十計算，尚
    屬適當。
  3.系爭12樓之1房屋現價為52萬6,300元，連同12樓之1房屋所
    在土地嘉義市○○○段132之36地號1,745平方公尺土地之應
    有部分10000分之69，即12.0405平方公尺，以96年1月申報
    地價為每平方公尺7,404元計算，申報地價為8萬9,148元（
    12.0405×7,404＝89,148元），房地總價為61萬5,448元（
    526,300＋89,148＝615,448），年息百分之十即61,545元（
    元以下四捨五入）。12樓之2房屋現價為新台幣45萬4,200元
    ，連同12樓之2房屋所在土地嘉義市○○○段132之36地號
    1,745平方公尺土地之應有部分10000分之69，即12.0405平
    方公尺，以96年1月申報地價為每平方公尺7,404元計算，申
    報地價為8萬9,148元（12.0405×7,404＝89,148元），房地
    總價為54萬3,348元（454,200＋89,148＝543,348），年息
    百分之十即54,335元（元以下四捨五入）。2戶房屋房地總
    價年息百分之十即為11萬5,880元（計算式：61,545＋54,33
    5＝115,880）。是原告請求被告給付自起訴狀繕本送達翌日
    即96年11月30日起，至返還房屋之日止，每年11萬5,880元
    相當租金之不當得利，洵屬有據，逾此範圍之請求，則屬無
    據。
  4.另關於原告支付管理費、車庫維護費部分。按未受委任，並
    無義務，而為他人管理事務者，其管理應依本人明示或可得
    推知之意思，以有利於本人之方法為之。民法第172條定有
    明文。系爭不動產既然為原告所有，其等繳交管理費、車庫
    維護費，應係為自己管理事務，而非為他人管理事務，與無
    因管理之構成要件不符。又按無法律上之原因而受利益，致
    他人受損害者，應返還其利益。民法第179條前段定有明文
    。本件原告係請求被告返還「免付管理費、車庫維護費」之
    不當得利，然系爭不動產既為原告所有，原告本即有支付管
    理費、車庫維護費之義務，被告既無此等義務，其等免付費
    用，當無不當得利可言。故原告此部分請求，即難憑採。
七、綜上，原告依民法第767條物上請求權之規定，請求被告應
    將系爭房屋騰空返還原告甲○○，將系爭停車位返還原告全
    體，並依民法第179條不當得利之規定，請求被告應給付原
    告自96年11月30日起至返還系爭房屋之日止，按年給付原告
    11萬5,880元，為有理由，應予准許。逾此部分之請求，為
    無理由，應予駁回。
八、又本件原告請求返還系爭不動產之部分為全部勝訴判決，故
    其附帶請求不當得利、管理費及車庫使用費雖僅部分勝訴，
    惟其附帶請求之部分，依民事訴訟法第77條之2第2項規定既
    不算入訴訟標的價額內，是本件訴訟費用之負擔，即由返還
    系爭不動產部分敗訴之被告負擔，附此敘明。
九、本件兩造分別陳明願供擔保，請准宣告假執行、免為假執行
    ，經核均無不合，爰分別酌定相當之擔保金額，併准許之。
    至原告敗訴部分，其訴既經駁回，其假執行之聲請亦失所依
    附，應予駁回。
十、兩造其餘攻擊防禦方法及舉證，因本件事證已臻明確，且與
    判決基礎不生影響，爰不另一一論述。
十一、據上論結，本件原告之訴為一部有理由，一部無理由，依
      民事訴訟法第79條、第85條第1項前段、第390條第2項、
      第392 條第2項，判決如主文。
中    華    民    國    98    年    9     月    30    日
                  民事第一庭法  官  張鶴齡
以上正本係照原本作成
如對本判決上訴須於判決送達後20日內向本院提出上訴狀
中    華    民    國    98    年    9     月    30    日
                            書記官  王博昭


司法院資訊處製作；財團法人民間司法改革基金會備份。
